臺灣臺北地方法院刑事判決　　　　　　　　　　　　　八十九年度自字第九七七號
　　自　訴　人　甲○○
　　被　　　告　乙○○
右列被告因詐欺案件，經自訴人提起自訴，本院判決如左：
    主  文
乙○○無罪。
    理  由
一、自訴意旨略以：被告乙○○明知自己無支付能力，竟自民國八十七年十二月十五
    日起，向自訴人甲○○表示：欠錢花用，欲召集互助會，請求幫忙找會員等語，
    而招攬自訴人甲○○、自訴人之妻謝孟綺（各一會）、自訴人妻之姊妹丙○○○
    、謝貴枝（二人合參加一會）等人參加民間互助會（下簡稱系爭互助會），互助
    會條件為：會員每會會款新臺幣（下同）二萬元，連會首共十三會，期間自八十
    七年十二月十五日至八十八年十二月十五日止，採標金由會款扣除之方式（即俗
    稱內標），已得標之死會會員除每月應繳金額為前揭固定金額，活會會員則繳交
    扣除當月得標利息後之餘額，於每月十五日凌晨零時在台北市○○街一一五號七
    樓宏都夜總會自訴人辦公室內開標。然待八十八年四月十五日被告乙○○即自行
    宣布解散，而簽發每月十九日屆期之本票（每會每月面額二萬六千六百七十元共
    八張，半會者則簽發面額一萬三千三百三十五元共八張），並未按期償還，故認
    被告乙○○涉犯刑法第三百三十九條第一項之詐欺取財罪嫌等語。
二、按犯罪事實，應依證據認定之，無證據不得推定其犯罪事實，又不能證明被告犯
    行者，應諭知無罪之判決，刑事訴訟法第一百五十四條、第三百零一條第一項分
    別定有明文；在告訴人指訴被告涉嫌犯罪之場合，縱令所訴情由依其所結合之旁
    證在情理上尚非絕非無可能，若在一般生活經驗上仍可另為其他有利被告之合理
    推斷，根據「罪證有疑、利於被告」之證據法則，即不得遽以片面之觀點，認為
    告訴人之陳述或其所本旁證已適於為有罪判斷之依據。又按刑法第三百三十九條
    第一項詐欺罪之成立，以意圖為自己或第三人不法所有，以詐術使人將本人或第
    三人之物交付為要件。所謂以詐術使人交付，必須被詐欺人因其詐術而陷於錯誤
    ，若其所用方法，不能認為詐術，亦不致使人陷於錯誤，即不構成該罪，最高法
    院二十九年上字第三一○五號、四十年臺上字第八六號、四十六年臺上字第二六
    ○號分別著有判例可資參照。至民事債務當事人間，若有未依債務本旨履行之情
    形，在社會經驗上，原因非一，其因不可歸責之事由無法給付，或因合法對他造
    主張抗辯而拒絕給付，甚至債之關係成立後，因可歸責之事由而遲延給付，皆有
    可能，非必即屬自始無意給付之財產犯罪，換言之，難以單純債務不履行之狀態
    ，遽認債務人自始即具詐欺之故意及為詐術行為。
三、自訴人甲○○認被告乙○○涉犯詐欺取財罪嫌，無非係以前揭事實業據自訴人甲○○指述綦詳，並有互助會單一紙、前開被告乙○○簽發尚未兌現之本票十五張
    、支票一張、退票理由單一紙在卷可稽，為主要論據。
四、訊據被告乙○○固就於前揭時地招攬自訴人甲○○、自訴人之妻謝孟綺、自訴人
    妻之姊妹謝貴枝、丙○○○等參與系爭互助會，收取會錢直至八十八年四月方宣
    布倒會等情均坦承不諱，然堅詞否認有何詐欺取財之犯行，辯以：招攬互助會時
    因係於自訴人甲○○之公司內任職，但至離職時，因會員均在自訴人公司內，應
    會員要求才會表示停會，但有繼續收死會會款交給活會，並簽發每月屆期之本票
    交付各會員以表示負責，後來直到八十八年七、八月時被他人倒會、經濟無正常
    收入才會無法繼續償還等語。經查：
  (一)自訴人甲○○於本院就被告乙○○召集互助會之過程、原因乙節調查時自承：乙○○於召集互助會時即言明係因缺現花用，且伊知乙○○工作不固定，經濟有困
    難才會幫忙找其他會腳，乙○○不曾主動表示任何欺騙情事，因互為同事關係才
    會願意參加等語（見本院九十年一月三日、九十一年二月二十五日筆錄），核與
    證人丙○○○證稱：「甲○○來找我入會的時候，也是說敏可（即指被告乙○○
    ）經濟不好，沒有錢搬家養小孩」（見本院九十年一月三日筆錄）、證人謝貴枝
    證稱：「我們公司董事長甲○○跟我說敏可在外面欠人家錢，要幫助大班」（見
    本院九十年一月三日筆錄），甚且自訴人甲○○更陳稱：被告乙○○召集互助會
    前，因在外積欠債務，由公司幫忙還錢，並借錢給乙○○才順利轉公司等語（見
    本院九十年一月三日筆錄），是被告乙○○於召集互助會時支付能力不佳等情為
    自訴人甲○○及其餘互助會員所明知，而其餘會員均係自訴人甲○○招攬，並非
    被告乙○○所找，被告乙○○並未因此對自訴人、其餘互助會員而為任何欺騙。
    再系爭互助會每月均於自訴人監督下開標等情，業為自訴人甲○○所不爭執，故
    被告乙○○處理互助會之過程，業無何證據可認有施展任何不實之詐術。故被告
    乙○○召集互助會並無施展任何詐術，而自訴人甲○○並未因陷於錯誤而加入互
    助會，而與詐欺罪之構成要件有間。
  (二)又被告乙○○自承：系爭互助會採取內標，第二次之標金甚至高達六千餘元，僅
    繳費五次即停會，至八十八年四月為止，其後以每會每月二萬六千六百七十元之
    支票為清償約定，就自訴人甲○○、證人丙○○○、謝孟綺之部分已順利清償三
    期，僅餘五期，就證人謝貴枝之部分甚至已清償四期乙節，為自訴人甲○○所自
    認，並有與被告自承尚未清償數目相合之清償支票影本附卷可參，堪信為真。是
    以系爭互助會繳交五次、扣除標金之內標、被告乙○○於倒會後業能按期清償，
    其清償成數以高達五成以上，以常情相參，被告若有意詐欺，豈會於可能脫身之
    際，又達成如此高額之和解金額？又繼續清償成數高達五成以上？故被告乙○○
    其後因事後經濟來源不穩、為他人倒會而無法按期付款，實難認被告乙○○於招
    攬互助會時即有詐騙之不法意圖。
  (三)綜上，實難認被告乙○○於召集互助會之初有何為己謀求不法之利益、為己之不
    法所有。而自訴人甲○○亦陳稱：提起本訴訟，純因被告乙○○宣布解散後，給
    予本票但並未因此獲得全額賠償等語（見本院九十一年二月二十五日筆錄），故
    自訴人除此互助會款尚未得完全清償之事實外，並無提出其他被告自始即「有意
    」、「行騙」等積極事證以供調查。而純以此債務不完全履行之事實相衡，其原
    因所在多有，非必認被告乙○○於召集互助會之初即有不法所有之意圖，是本案
    為單純債務不履行之民事糾紛，與詐欺取財之刑責無涉。此外復查無其他積極證
    據足認被告有何詐欺取財之事實，揆諸前開判例及說明，於積極證據不足為不利
    被告事實之認定時，即應為有利於被告之認定，故尚屬不能證明被告犯罪，依法
    即應諭知無罪之判決。
據上論斷，應依刑事訴訟法第三百四十三條、第三百零一條第一項判決如主文。
中      華      民      國    九十一    年      三      月     十二     日
                                      臺灣臺北地方法院刑事第三庭
                                          法  官   郭惠玲
右正本證明與原本無異。
如不服本判決，應於判決送達後十日內，向本院提出上訴狀。
                                          書記官   陳  懿
中    華    民    國      九十一      年        三    月     十三     日
